【裁判字號】    99,上易,243
【裁判日期】    990615
【裁判案由】    侵權行為損害賠償
【裁判全文】
臺灣高等法院民事判決                 99年度上易字第243號
上  訴  人  丁○○
            甲○○
被上訴人    丙○○
訴訟代理人  乙○○
上列當事人間侵權行為損害賠償事件，上訴人對於中華民國98年
8月26日臺灣板橋地方法院98年度訴字第294號第一審判決提起上
訴，本院於99年6月1日言詞辯論終結，判決如下：
    主      文
上訴駁回。
第二審訴訟費用，上訴人丁○○上訴部分，由上訴人丁○○負擔
；上訴人甲○○上訴部分，由上訴人甲○○負擔。
    事實及理由
一、上訴人丁○○起訴主張：被上訴人於民國（下同）96年10月
    間多次向伊商借資金周轉未果，至97年11月18日，被上訴人
    以切結書、開立發票日為97年11月19日之本票，並提供退撫
    基金存入之臺灣銀行及郵局帳戶之金融卡用以擔保借款償還
    之方式，伊始願出借新台幣（下同）15萬元，並以複利月利
    5分計息。然伊屆期提示付款未果，遂提起刑事告訴，遲至9
    7年8月11日方兌領到被上訴人清償給付之15萬元匯票。但依
    被上訴人出具之切結書約定，被上訴人仍應給付伊遲延利息
    每日300元及違約金30萬元。伊因被上訴人借款借期未還，
    而陷入財務危機、周轉不靈，故向人借貸，且多次準備開庭
    導致無法正常工作，並減損對父親之照顧時間與品質，致父
    親不幸於98年3月18日開庭當日往生，造成伊工作損失及精
    神之打擊。爰依侵權行為法律關係，求為命被上訴人給付38
    萬元之判決。原審判決上訴人丁○○敗訴，上訴人丁○○就
    其敗訴提起上訴，並聲明：(一)原判決廢棄。(二)被上訴人應給
    付上訴人38萬元。
二、上訴人甲○○起訴主張：被上訴人於96年12月14日至同年月
    24日間，簽立各為15萬元之本票兩紙及切結書乙紙，內容載
    明被上訴人向伊借款30萬元，且將臺灣銀行存簿及郵局存摺
    與取款憑條交與伊以資擔保借款之償還。被上訴人提供多項
    擔保資料致使伊誤信，而於96年12月14日交付5萬元於被上
    訴人、96年12月24日交付25萬元於被上訴人之債權人，為被
    上訴人清償債務，嗣伊察覺所持臺灣銀行取款憑條與郵政存
    簿儲金提款單上之用印，與被上訴人原留印鑑不符，聯繫被
    上訴人無著，始知受騙。爰依侵權行為法律關係，求為命被
    上訴人給付30萬元，及自97年11月3日（言詞提起附帶民事
    訴訟之日）翌日起至清償日止以按年息5%計算利息之判決。
    原審判決上訴人甲○○敗訴，上訴人甲○○就其敗訴提起上
    訴，並聲明：(一)原判決廢棄。(二)被上訴人應給付上訴人30萬
    元，及自97年11月3日之翌日起至清償日止，按年息5%計算
    之利息。
三、被上訴人則以：伊無詐欺上訴人丁○○，僅係民事債務未履
    行；伊與上訴人甲○○間未成立消費借貸契約，亦未收到借
    款，上訴人甲○○之財產權自無受伊侵害等語，資為抗辯。
    而聲明：上訴駁回。
四、查上訴人丁○○與被上訴人間於97年11月18日成立消費借貸
    契約，由被上訴人向上訴人丁○○借款15萬元，並立切結書
    ，約定97年1月17日清償借款，被上訴人並提供臺灣銀行及
    郵局之金融卡2張為擔保，兩人先於約定之銀行試刷系爭金
    融卡，確認使用無虞，上訴人丁○○方交付借款予被上訴人
    ，俟被上訴人於97年1月17日清償期屆至後並未依約還款，
    但確有於97年8月11日寄交15萬元之郵政匯票予上訴人丁○
    ○收受；另被上訴人曾簽立向上訴人甲○○借款30萬元之切
    結書，並簽發發票日96年12月14日及同年月24日、面額各15
    萬元之本票2紙，交付上訴人甲○○之母陳盈均，嗣由陳盈
    均轉交上訴人甲○○持有前開切結書及本票，被上訴人另出
    具之郵政存簿儲金提款單、臺灣銀行取款憑條上之用印，惟
    與原留印鑑不符之事實，為兩造所不爭執，並有本票、切結
    書、取款憑條、臺灣銀行存簿及郵局存摺可稽（見原審卷第
    40至44、50、51頁），自堪信為真實。
五、上訴人主張被上訴人前開詐欺取財之行為，應負侵權行為損
    害賠償責任等情，則為被上訴人所否認，並以前開情詞置辯
    。經查：
(一)上訴人丁○○部分：
 1、按侵權行為之損害賠償，以受有實際損害為要件，若無損害
    即無賠償，此即所謂損害填補原則。次按因犯罪而受損害之
    人，於刑事訴訟程序得附帶提起民事訴訟，對於被告及依民
    法負賠償責任之人，請求回復其損害，刑事訴訟法第487條
    第1項定有明文。又按不法侵害他人之身體、健康、名譽、
    自由、信用、隱私、貞操，或不法侵害其他人格法益而情節
    重大者，被害人雖非財產上之損害，亦得請求賠償相當之金
    額，民法第195條第1項前段亦有明文。
 2、上訴人丁○○主張被上訴人意圖為自己不法之所有，於96年
    11月18日，在臺北縣中和市○○路○段648號出具切結書，將
    其退休俸撥款帳戶即臺灣銀行新莊分行帳號000000000000號
    帳戶、及臺灣郵政股份有限公司新莊郵局帳號000000000000
    0000號帳戶之金融卡交付上訴人丁○○，借款15萬元，使丁
    ○○誤信得於約定清償日即97年1月17日自行提款受償，因
    而交付面額15萬元之支票，詎被上訴人兌現取得15萬元借款
    後，即於97年1月4日、同年月15日依序掛失前開金融卡，致
    上訴人丁○○屆期無法提款，始知受騙之事實，固經台灣板
    橋地方法院97年度易字第2449號、本院98年度上易字第363
    號刑事判決確定，有上開刑事判決書可稽（見原審訴字卷第
    5至7頁、本院卷第23至25頁）。上訴人丁○○主張因被上訴
    人上開詐欺取財犯行，受有違約金30萬元、精神慰撫金50萬
    元之損害，合計80萬元，於本件僅請求38萬元等語（見本院
    卷第37頁背面）。惟查，上訴人丁○○因被上訴人施行詐術
    ，交付15萬元支票而受有15萬元兌領之損害部分，因被上訴
    人已於97年8月11日寄交15萬元郵政匯票予上訴人丁○○兌
    領，為上訴人丁○○所不爭執（見原審卷第68頁、本院卷第
    17頁背面），自已獲得填補。至於上訴人丁○○主張之違約
    金30萬元，屬於兩造間因借貸關係所生債務，並非上訴人丁
    ○○因被上訴人犯罪而受損害，上訴人丁○○依侵權行為法
    律關係，請求被上訴人賠償違約金30萬元云云，並不足取。
    另民法第195條第1項規範之精神上慰撫金，係針對人格權受
    有侵害者。被上訴人所為詐欺取財犯行，侵害者為上訴人丁
    ○○之財產權，上訴人丁○○自不得依民法第195條第1項前
    段規定，請求慰撫金。從而，上訴人丁○○依侵權行為法律
    關係，請求被上訴人賠償違約金30萬元及精神上慰撫金，合
    計38萬元，並不足取。
(二)上訴人甲○○部分：
 1、按刑事訴訟法第504條（現行條文為第500條）所謂附帶民事
    訴訟之判決，應以刑事判決所認定之事實為據者，係指附帶
    民事訴訟之判決而言，如附帶民事訴訟經送於民事庭後，即
    為獨立民事訴訟，其裁判不受刑事判決認定事實之拘束（最
    高法院48年臺上字第713號判例可循）。即刑事判決所為事
    實之認定，於獨立民事訴訟之裁判時本不受其拘束，上訴人
    所提之附帶民訴，既因裁定移送而為獨立之民事訴訟，則原
    審依自由心證為與刑事判決相異之認定，即無違法之可言（
    最高法院50年台上字第872判例可循）。是以，附帶民事訴
    訟事件，於裁定移送至民事庭審理後，基於審判獨立原則，
    民事審判不受刑事判決事實認定之拘束。又稱消費借貸者，
    謂當事人一方移轉金錢或其他代替物之所有權於他方，而約
    定他方以種類、品質、數量相同之物返還之契約，民法第47
    4條第1項定有明文。即消費借貸契約係一要物契約，除當事
    人間契約意思表示一致外，必須有金錢或其他代替物之交付
    ，契約始能有效成立。本件上訴人甲○○主張被上訴人藉由
    消費借貸契約，詐騙其財產，自應由上訴人甲○○就兩造間
    已成立消費借貸關係，負舉證責任。
 2、上訴人甲○○主張被上訴人於96年12月14日至同年月24日間
    ，簽立各為15萬元之本票兩紙及切結書乙紙，內容載明被上
    訴人向伊借款30萬元，且將臺灣銀行存簿及郵局存摺與取款
    憑條交與伊以資擔保借款之償還，致上訴人甲○○陷於誤信
    ，而於96年12月14日交付5萬元於被上訴人，於96年12月24
    日交付25萬元於被上訴人之債權人，並提出本票、切結書、
    取款憑條、臺灣銀行存簿及郵局存摺為證（見原審卷第40至
    44頁）。被上訴人對於上開文書之真正並不爭執，惟否認有
    向上訴人甲○○借款，並辯稱：伊係遭上訴人甲○○之母陳
    盈均設計，由被上訴人擔任發票人、陳盈均擔任背書人之方
    式，共同向不知名之地下錢莊借款10萬元，二人再各分一半
    ，故被上訴人分得之5萬元並非向上訴人甲○○所借，被上
    訴人確有提供交付郵局存摺，臺灣銀行存摺、退休證等資料
    於錢莊人員，又依該錢莊之行規，被上訴人須另開30萬元之
    本票共3紙為擔保。嗣陳盈均另約被上訴人於三重市○○路
    與正義北路口，往台中客運車站見面，陳盈均強迫被上訴人
    向其女兒即上訴人甲○○借款30萬元以清償前開借款，並稱
    借錢後仍各分一半，被上訴人當場表示不同意，且以身上印
    章與郵局、臺灣銀行帳戶印鑑章不符而拒絕，陳盈均卻堅稱
    印章不對沒關係，改天再換印章，或日後還現金即可，被上
    訴人在情勢所迫下簽具切結書予陳盈均，被上訴人並沒有拿
    到上訴人甲○○所交付的5萬元，也不知道上訴人甲○○是
    否有還25萬元等語。查：
 (1)上訴人甲○○主張被上訴人向伊借款30萬元，故於96年12月
    14日交付5萬元於被上訴人，於96年12月24日交付25萬元於
    被上訴人之債權人，固提出本票兩紙及切結書乙紙為證。惟
    被上訴人否認有分別於96年12月14日、96年12月24日收受借
    款各5萬元、25萬元。而就上開本票兩紙及切結書乙紙觀之
    （見原審卷第40至42頁），其中乙紙發票日為96年12月14日
    之本票，面額為15萬元，與上訴人甲○○所稱於96年12月14
    日交付5萬元於被上訴人不符。若如上訴人甲○○所言，被
    上訴人向上訴人甲○○借30萬元，上訴人甲○○先交付被上
    訴人5萬元，則被上訴人為何於96年12月14日係交付15萬元
    本票，實有違常理。上訴人甲○○之母親陳盈均固證稱：「
    我女兒第一次交50,000元，交給被上訴人」云云；又稱：「
    借被上訴人30萬元，向幫被上訴人還5萬元，後來再還25萬
    元」云云（見原審卷第53頁反面）。是該5萬元究為幫被上
    訴人還或交付被上訴人不明。且證人陳盈均為上訴人甲○○
    之母親，並為上訴人甲○○所稱代償30萬元之背書人及連帶
    保證人，有本票2紙及借款契約書附於台灣板橋地方法院97
    年度易字第2449號刑事卷可稽（見易字卷第81至83頁）。是
    證人陳盈均與本件有利害關係，且有迴護上訴人甲○○之可
    能，自難憑此遽認上訴人甲○○有交付借款5萬元予被上訴
    人。
 (2)上訴人甲○○主張於96年12月24日交付25萬元予被上訴人之
    債權人部分。查證人陳盈均證稱：「債權人也知道甲○○的
    電話，打電話給甲○○約在麥當勞，我要拿去還的時候，甲
    ○○也有跟去」、「（問：你知道你還錢對象的名字、住址
    嗎？）不知道」（見易字卷第68、70頁）；上訴人甲○○則
    陳稱：「（問：你稱替被上訴人還錢，債權人叫什麼名字）
    我不知道，也不知道住哪裡」、「（問：妳母親交錢給債權
    人，妳站在何處？）有一段距離，但交錢我有看到，但我不
    知道是何人跟債權人聯絡」等語（見易字卷第64、65頁）。
    是就陳盈均之證詞與甲○○之陳述觀之，其等對於被上訴人
    之債權人究竟與何人聯繫，如何與二人約定交付被上訴人之
    欠款等情互有矛盾。且上訴人甲○○與證人陳盈均就其主張
    被上訴人25萬元之借款，究竟交給何人，姓名年籍毫無所悉
    ，如何聯繫不明，上訴人甲○○應無可能為被上訴人轉交25
    萬元，被上訴人又如何要求上訴人甲○○為其代償25萬元予
    姓名年籍不詳之人？上訴人甲○○雖於台灣板橋地方法院97
    年度易字第2449號刑事案件中，提出其執有被上訴人為借款
    人，上訴人母親陳盈均為連帶保證人之30萬元借款契約書，
    及丙○○於96年10月17日所開立之本票2紙（面額各為30萬
    元，陳盈均為共同發票人及背書人）以為證明。惟上訴人甲
    ○○之母親陳盈均既為上開借款契約書之連帶保證人，及本
    票之共同發票人及背書人，上訴人甲○○亦稱：「為了解決
    別人不要來騷擾我們，且當時認為被上訴人有退休金應該沒
    有問題，又可以解決我家的問題，方借錢給被上訴人」（見
    易字卷第66頁）。即上訴人甲○○基於為母償債之動機而交
    付25萬元，自難認係被上訴人之侵權行為所致損害。況上訴
    人甲○○自承：「（96年12月24日把資料交給你時，是早上
    還是下午？）被上訴人是交給我的母親，說他都已經寫好了
    ，應該是下午交給我母親，我五六點回到家，這些東西都已
    經在我家。我下班後就把錢交給債權人。」、「（96年12月
    24日是否與被上訴人碰面？）無。」（見易字卷第62頁）。
    是上訴人甲○○取得上開本票、切結書、存摺及取款條等資
    料，均係其母親陳盈均所交付，被上訴人並未對於上訴人甲
    ○○交付系爭資料，亦難認被上訴人有對上訴人甲○○施用
    何種詐術。且縱如上訴人甲○○所陳，被上訴人交付之取款
    憑條係清償之方式，被上訴人仍可循其他返還現金等方式清
    償，亦難逕認構成不法侵害上訴人甲○○財產權之侵權行為
    。從而，上訴人甲○○依侵權行為法律關係請求被上訴人賠
    償30萬元云云，亦不足取。
六、綜上所述，上訴人丁○○依侵權行為法律關係，請求被上訴
    人賠償違約金30萬元及精神上慰撫金，合計38萬元；上訴人
    甲○○依侵權行為法律關係，請求被上訴人賠償30萬元，及
    自97年11月3日之翌日起至清償日止，按年息5%計算之利息
    ，均屬無據，應予駁回。原審為上訴人敗訴之判決，並無不
    合。上訴意旨指摘原判決不當，求予廢棄改判，為無理由，
    應予駁回。
七、本件法律關係已經明確，兩造其餘主張及舉證，無礙本院判
    斷，爰不一一論述，附此敘明。
八、據上論結，本件上訴為無理由，依民事訴訟法第449條第1項
    、第78條、第85條第1項，判決如主文。
中    華    民    國    99    年    6    月    15     日
                    民事第十四庭
                        審判長法  官 林金村
                              法  官 湯美玉
                              法  官 李慈惠
正本係照原本作成。
不得上訴。
中    華    民    國    99    年    6     月    17    日
                              書記官 王敬端

司法院資訊處製作；財團法人民間司法改革基金會備份。
